【裁判字號】    98,台上,1974
【裁判日期】    981022
【裁判案由】    請求損害賠償
【裁判全文】
最高法院民事判決            九十八年度台上字第一九七四號
上  訴  人  甲○○
訴訟代理人  周振宇律師
被 上訴 人  泉州瑞華食品有限公司
法定代理人  乙○○
                      號
上列當事人間請求損害賠償事件，上訴人對於中華民國九十八年
五月二十七日台灣高等法院高雄分院第二審判決（九十六年度上
字第一三七號），提起上訴，本院判決如下：
    主  文
上訴駁回。
第三審訴訟費用由上訴人負擔。
    理  由
本件原審以：按關於在大陸地區由無因管理、不當得利或其他法
律事實而生之債，依大陸地區之規定。台灣地區與大陸地區人民
關係條例第四十九條定有明文。查被上訴人係大陸地區法人，其
起訴主張上訴人在大陸地區福建省泉州市對被上訴人有不當得利
，則本件訴訟應以大陸地區之法律為準據法，合先明。次按中
華人民共和國公司法（下稱大陸公司法）第一百八十一條第四項
規定：公司因依法被吊銷營業執照，責令關閉或者被撤銷而解散
。同法第一百八十四條規定：公司因本法第一百八十一條第一項
、第二項、第四項、第五項規定而解散的，應當在解散事由出現
之日起十五日內成立清算組，開始清算。同法第一百八十五條第
七項規定，清算組在清算期間行使代表公司參與民事訴訟活動之
職權。又中華人民共和國最高人民法院審判委員會第一四四七次
會議通過，並自二○○八年五月十九日起施行之「最高人民法院
關於適用《中華人民共和國公司法》若干問題的規定(二)」明揭「
公司依法清算結束並辦理登記前，有關公司的民事訴訟，應當以
公司的名義進行。公司成立清算組的，由清算組負責人代表公司
參加訴訟；尚未成立清算組的，由原法定代表人代表公司參加訴
訟。」之旨。查被上訴人為中華人民共和國法人，企業類型為「
外商獨資經營」，其因不按規定接受年檢，於二○○四年五月十
三日被主管機關吊銷營業執照，根據有關規定，應辦理註銷登記
，但截至民國九十七年十二月十五日止尚未辦理，有財團法人海
峽交流基金會函可稽，而被上訴人於被吊銷營業執照後迄今，並
未成立清算組等事實，已為上訴人所不爭執，依首開說明，乙○
○代理被上訴人提起本件訴訟，自屬合法。查上訴人前以訴外人
即被上訴人法定代理人乙○○於八十六年十月十九日所簽發面額
新台幣（下同）六百五十萬元，到期日八十七年一月二十日之本
票一紙（下稱系爭本票），經台灣高雄地方法院（下稱高雄地院
）九十年度票字第九一○號裁定准許強制執行（下稱系爭本票裁
定），再獲中國福建省泉州市中級人民法院（下稱泉州中級法院
）九十年泉民字第三號民事裁定予以認可後，對乙○○之財產聲
請強制執行。執行中，被上訴人於九十年六月二十五日書立擔保
書，承諾願為乙○○所欠六百五十萬元債務提供還款擔保。嗣乙
○○未履行清償義務，泉州中級法院乃於九十年七月三十日裁定
追加被上訴人為強制執行債務人，並於九十年七月三十一日將被
上訴人財產查封拍賣，於九十年十一月十三日分配執行款人民幣
四十四萬六千零四十三元二角劃撥予上訴人。又乙○○對上訴人
提起確認系爭本票六百五十萬元本息債權不存在之訴，已經高雄
地院九十一年度重訴字第五一四號判決確認系爭本票債權不存在
確定在案等情，為兩造不爭之事實，並有中華人民共和國企業法
人營業執照、泉州中級法院系爭本票強制執行事件卷宗影本、民
事裁定書、高雄地院民事判決書等可稽。查中華人民共和國民法
通則第九十二條明文規定「沒有合法根據，取得不當利益，造成
他人損失的，應當將取得的不當利益返還受損失的人。」。揆被
上訴人係因於系爭本票債權強制執行程序中，書立擔保書承諾擔
保乙○○所欠系爭本票債務後，始受追償執行之情，足認其因擔
保代償者即乙○○之系爭本票債務。惟上訴人對乙○○之系爭本
票債權不存在，則上訴人對被上訴人之財產強制執行，取得系爭
執行事件之分配款，即屬沒有合法根據，取得不當利益造成被上
訴人損失。是被上訴人依不當得利之法律關係，請求上訴人返還
一百七十八萬五千七百三十三元（按兩造合意人民幣四十四萬六
千零四十三元二角以匯率四折算為新臺幣）及自起訴狀繕本送達
翌日即九十五年五月十一日起至清償日止，按年息百分之三計算
之利息，即屬正當。爰維持第一審所為被上訴人勝訴之判決，駁
回上訴人之上訴，經核於法並無違誤。
按「於能力、法定代理權或為訴訟所必要之允許有欠缺之人所為
之訴訟行為，經取得能力之本人、取得法定代理權或允許之人、
法定代理人或有允許權人之承認，溯及於行為時發生效力。」，
民事訴訟法第四十八條定有明文。而此承認，不論為明示或默示
，均溯及於行為時發生效力（本院八十三年台上字第七七三號判
例參照）。查本件被上訴人於二○○四年五月十三日被大陸地區
主管機關吊銷營業執照，未依大陸公司法等相關規定辦理註銷登
記，及成立清算組進行清算，致無從依大陸公司法第一百八十五
條第七項規定，由清算組在清算期間代表被上訴人進行民事訴訟
。被上訴人原法定代理人乙○○代理被上訴人於九十五年四月四
日提起本件訴訟，固有未合。然大陸地區「最高人民法院關於適
用《中華人民共和國公司法》若干問題的規定(二)」已自二○○八
年五月十九日起施行，其第十條規定「公司依法清算結束並辦理
登出登記前，有關公司的民事訴訟，應當以公司的名義進行。公
司成立清算組的，由清算組負責人代表公司參加訴訟；尚未成立
清算組的，由原法定代表人代表公司參加訴訟。」，乙○○因此
取得被上訴人民事訴訟之法定代理權，其前此所為及所受訴訟行
為，皆因其於訴訟繫屬中取得法定代理權，並於上訴人提起第二
審上訴時，聲明駁回上訴人之上訴，並陳述其在第一審辯論及原
審準備程序要旨（並未指摘第一審程序不當），自應溯及於行為
時發生效力。原審以乙○○為被上訴人之法定代理人，於法並無
不合。上訴論旨，猶執前詞，指摘原判決不當，求予廢棄，非有
理由。
據上論結，本件上訴為無理由。依民事訴訟法第四百八十一條、
第四百四十九條第一項、第七十八條，判決如主文。
中    華    民    國  九十八  年    十    月  二十二  日
                      最高法院民事第七庭
                          審判長法官  鄭  玉  山
                                法官  黃  義  豐
                                法官  劉  靜  嫻
                                法官  袁  靜  文
                                法官  沈  方  維
      本件正本證明與原本無異
                                      書  記  官
中    華    民    國  九十八  年   十一   月    三    日
                                                      Ｅ


司法院資訊處製作；財團法人民間司法改革基金會備份。
